臺灣宜蘭地方法院民事判決　九十年度重訴字第九二號
　　原　　　告　丙○○
　　　　　　　　丁○○
　　　　　　　　戊○○
　　　　　　　　甲○○
　　　　　　　　Ｃ○○
　　被　　　告　己○○○
　　　　　　　　辰○○
　　　　　　　　亥○○
　　　　　　　　戌○○
　　　　　　　　黃○○
　　　　　　　　玄○○
　　　　　　　　Ｂ○○
　　　　　　　　Ａ○○
　　　　　　　　宙○○
　　　　　　　　天○○
　　　　　　　　地○○
　　　　　　　　午○○
　　　　　　　　申○○
　　　　　　　　未○○
　　　　　　　　辛○○
　　　　　　　　子○○
　　　　　　　　壬○○
　　　　　　　　寅○○
　　　　　　　　巳○○
　　　　　　　　庚○○
　　　　　　　　丑○○
　　　　　　　　卯○○○
　　　　　　　　癸○○
右當事人間請求拆屋還地事件，本院判決如左：
    主      文
被告己○○○應將座落宜蘭縣羅東鎮○○段八八七號土地上如附圖之羅東地政事務所
複丈成果圖編號十四、十九號加強磚造二層樓房面積六一．五五平方公尺、磚木造住
家平房面積三○．二二平方公尺及編號十九之一號鐵架雨棚七．一七平方公尺拆除並
將土地交還原告。
被告巳○○應將右開土地上如附圖複丈成果圖編號十五號鐵架蓋油毛氈廠房三六．八
五平方公尺拆除並將土地交還原告。
被告辛○○、卯○○○、癸○○、酉○○○即陳阿月、子○○、壬○○、寅○○、巳
○○、庚○○、丑○○應將右開土地上如附圖編號十七號之鐵架雨棚面積一七五．三
五平方公尺拆除並將土地交還原告。
被告戌○○應將右開土地上如附圖複丈成果圖編號二十五號加強磚造二層樓房住家面
積一九．四五平方公尺拆除並將土地交還原告。
被告亥○○應將右開土地上如附圖編號二十六之一號鐵架雨棚一四．一四平方公尺拆
除並將土地交還原告。
被告辰○○、亥○○、宇○○即楊秀微、戌○○、黃○○、玄○○、乙○○○即楊清
雲、Ｂ○○、Ａ○○、宙○○、天○○、地○○、午○○、申○○、未○○應將座落
宜蘭縣羅東鎮○○段八八七號土地上如附圖複丈成果圖編號二二、二三、二四、二六
、二七、二八、二九磚木造及鐵皮頂住家平房面積合計二二七．○三平方公尺拆除，
並將土地交還原告。
右開各項履行期間均為參個月。
訴訟費用由被告己○○○負擔百分之十七，被告巳○○負擔百分之六，被告辛○○、
卯○○○、陳昇庭、酉○○○、子○○、壬○○、寅○○巳○○、庚○○、丑○○
負擔百分之三十一，被告戌○○負擔百分之三，被告亥○○負擔百分之三，被告辰○○、亥○○、宇○○即楊秀微、戌○○、黃○○、玄○○、乙○○○即楊清雲、Ｂ○○、Ａ○○、宙○○、天○○、地○○、午○○、申○○、未○○負擔百分之四十。
    事      實
甲、原告方面：
一、聲明：如主文所示。
二、陳述：
（一）緣分割前座落宜蘭縣羅東鎮○○段八八七號原為原告及被告己○○○、玄○○
      、黃○○、亥○○、丑○○、巳○○、及訴外人楊火茂、陳靜美共有，經鈞院
      八十一年度訴字第一三二號分割共有物事件判決分割，被告己○○○等不服上
      訴台灣高等法院，經台灣高等法院八十三年度上字第六八八號分割共有物事件
      於民國八十三年九月六日成立訴訟上和解，並據此兩造於八十五年一月十五日
      辦妥分割登記。登記後宜蘭縣羅東鎮○○段八八七號，建地二三一八平方公尺
      為原告五人共有，同段八八七之一號建地二七四．五平方公尺為被告巳○○等
      取得，同段八八七之二號建地九一．五平方公尺為被告己○○○所有，同段八
      八七號之三號建地一二二平方公尺為被告玄○○、黃○○、亥○○共有取得，
      同段八八七之四號建地一二二．五平方公尺由楊火茂所有，楊火茂死亡後八十
      七年九月二十三日由被告Ｂ○○分割繼承取得。又該高等法院和解筆錄第二項
      特別約明「並不請求任何地上物之賠償」，以杜絕拆屋還地時之糾紛。
（二）關於複丈成果圖上編號十四、十九加強磚造二層樓房面積六十一．五五平方公
      尺及磚木造住家平房面積三十．二二平方公尺及編號十九之一號鐵架雨棚七．
      一七平方公尺為被告己○○○所有，己○○○既己分割得地號八八七之二號建
      地九一．五平方公尺，則其占有分割後八八七號原告之土地即屬無權占有，自
      應拆屋還地。關於編號十五號鐵架蓋油毛氈廠房三十六．八五平方公尺為被告
      巳○○所有，巳○○既已分割得地號八八七之一號建地二七四．五平方公尺其
      占有超出上開面積而占有分割後八八七號土地即屬無權占有，自應拆屋還地。
      至於編號十七號之鐵架雨棚面積一七五．三五平方公尺為被告巳○○、辛○○
      、陳福生（陳福生於八十三年三月七日死亡，由卯○○○、癸○○繼承）、酉
      ○○○即陳阿月、子○○、壬○○、寅○○、庚○○、丑○○之被繼承人陳阿
      松所建。查被繼承人陳阿松於七十三年二月一日死亡，依民法第一千一百四十
      七條規定，自七十三年二月一日後其財產之一切權利義務均由其繼承人負擔，
      被繼承人陳阿松無權占有編號十七號之分割後四維段八八七號地上一七五．三
      五平方公尺建物之土地，自應由其繼承人即上開被告承受，並拆屋還地。關於
      複丈成果圖編號二五號加強磚造二層樓房住家面積十九．四五平方公尺為被告
      戌○○當庭自認為其無權占有所建造，自應返還。又編號二十六之一號鐵架雨
      棚十四．一四平方公尺為被告亥○○所有，其既已共有分割得地號八八七之三
      號建地面積一二二平方公尺，其占有原告分割後之四維段八八七地號土地即屬
      無權占有，自應拆屋還地。關於複丈圖上編號二二、二三、二四、二六、二七
      、二八、二九號磚木造或鐵皮屋住家平房面積二二七．○三平方公尺為訴外人
      楊阿顏所建，楊阿顏於三十六年十二月十日死亡，依民法第一千一百五十一條
      、民法第一千一百四十八條、及民法第一千一百四十七條規定由其長子陳阿輝
      、次子楊火金、三子楊火茂繼承為公同共有，土地部分即由該三人繼承，其他
      人員應已拋棄繼承。長子陳阿輝又於二十九年三月二十五日死亡，由其長子辰
      ○○代位繼承，次子楊火金於七十八年十二月三十一日死亡後由其女乙○○○
　　　即楊清雲、子楊榮華、黃○○、玄○○繼承，楊榮華於民國五十五年四月十二
　　　日死亡，由其子亥○○、戌○○、宇○○即楊秀微代位繼承。三子楊火茂於八
　　　十七年一月二十日死亡，由其長子Ｂ○○、次子Ａ○○、三子宙○○、四子天
　　　○○、長女地○○、四女楊素香繼承，楊素香又於八十九年十一月二十一日死
　　　亡，由其夫午○○、子申○○、女未○○繼承，故被繼承人楊阿顏所無權占有
　　　之複丈成果圖上編號二二、二三、二四、二六、二七、二八、二九號磚木造住
　　　家平房或鐵皮屋二二七．○三平方公尺之土地，依民法第一千一百五十一條、
　　　第一千一百四十八條、第一千一百四十七條之規定自應由被告辰○○、亥○○
　　　、宇○○即楊秀微、戌○○、黃○○、玄○○、乙○○○即楊清雲、Ｂ○○、
　　　Ａ○○、宙○○、天○○、地○○午○○、申○○、未○○承受並拆屋還地
　　　。爰依物上請求權及繼承之法律關係，訴請被告拆屋還地。
三、證據：提出土地登記謄本五份、九十一年度訴字第一三二號判決書、高等法院八
    十三年度上字第六八八號和解影本各一件、建物實測圖三頁、建物稅籍證明二份
    、舊土地登記簿謄本一份、戶籍謄本二十五份、繼承系統表二份為證，並聲請勘
    驗及測量系爭建物占用土地之面積。
乙、被告戌○○方面：
一、聲明：駁回原告之訴。
二、陳述：
（一）幾個月前，在羅東簡易庭調解後，原告曾找被告協談。因為不知道被告占用系
      爭土地面積為若干，故協議：待有建商要來建屋，被告即行拆除，由兩造以合
      建方式為之。
（二）編號二五建物是於二十多年前係被告戌○○出資建蓋，因當時被告亥○○只有
      十四歲，無能力建造房屋，嗣經若干年，因房屋課稅，即以被告亥○○做為課
      稅稅籍人頭。編號二六之一應係亥○○所搭蓋。編號二二、二四、二六、二七
      、二八建物應是被告祖先楊阿顏所建。
三、證據：請求訊問證人江秀玲、江廖月英、江趙桂雲。
丙、被告子○○方面：
一、聲明：駁回原告之訴。
二、陳述：
（一）本件訴訟前經調解，調解之前兩造曾先口頭談過，達成和解，約定系爭土地與
      被告所有之土地一同賣給建商規劃後再一併拆除。
（二）原來編號十五建物，於八十二年間所測面積為三○．五平方公尺，本次測量結
      果為三六．八五平方公尺，測量似不正確。
（三）若一定要拆除，應將門牌號碼北投街一四七號的牆壁做好。編號十七號建物，
      希望與編號十五、十七作同樣處理。編號十五建物現在巳○○使用中。編號十
      七的雨棚是係陳阿松所搭蓋。
丁、被告巳○○方面：
一、聲明：駁回原告之訴。
二、陳述：編號十五的建物是被告巳○○建造，現在由被告巳○○使用。
戊、被告亥○○方面：
一、聲明：駁回原告之訴。
二、陳述：
（一）如被告戌○○、子○○所述。
（二）被告亥○○現使用編號二五、二六、二六之一建物，及編號二七建物的一半，
      編號二七係楊家的公廳，供奉楊家祖先祭拜之處。
（三）請求酌定三至五年時間供被告搬遷。
己、被告Ｂ○○方面：
一、聲明：駁回原告之訴。
二、陳述：
（一）如被告戌○○、子○○所述。
（二）編號二九建物現為被告Ｂ○○使用，最初的建物係祖父楊阿顏建造，後因建物
      損壞，被告Ｂ○○將屋頂翻修為鐵皮，四壁未更動。
庚、被告黃○○、玄○○方面：
一、聲明：駁回原告之訴。
二、陳述：如被告戌○○所述。
辛、被告己○○○方面：
一、聲明：駁回原告之訴。
二、陳述：如拆除，將無處可住。
壬、被告辰○○、宇○○、乙○○○、Ａ○○、宙○○、天○○、地○○、午○○、
　　申○○、未○○、辛○○、酉○○○、壬○○、寅○○、庚○○、丑○○、卯○○○、癸○○方面：未於言詞辯論期日到場，亦未提出書狀作何聲明或陳述。
癸、本院依職權調取本院八十一年度訴字第一三二號、台灣高等法院八十三年度上字
    第六八八號民事卷宗全卷。
    理      由
壹、程序方面：
一、本件被告辰○○、宇○○、乙○○○、Ａ○○、宙○○、天○○、地○○、午○○、申○○、未○○、辛○○、酉○○○、壬○○、寅○○、庚○○、丑○○、
　　卯○○○、癸○○均未於最後言詞辯論期日到場，核無民事訴訟法第三百八十六
　　條各款所列情形，依原告之聲請，由其一造辯論而為判決。
二、被告戌○○抗辯原告丙○○應無訴訟能力云云，經查，被告丙○○於九十一年四
    月二十九日因右肢癱瘓等病症，住院診療，雖無法言語，惟意識清楚，業據原告
    提出診斷證明書為證，並經其妻女江廖月英、江秀玲到庭證述綦詳，從而原告丙○○訴訟能力應無欠缺，自得委任訴訟代理人，被告戌○○此部分之抗辯為無理
    由。
貳、實體方面：
一、原告主張右開原為原告及被告己○○○、玄○○、黃○○、亥○○、丑○○、巳
    ○○及訴外人楊火茂、陳靜美共有，經本院八十一年度訴字第一三二號分割共有
    物事件判決分割，被告己○○○等不服上訴，經台灣高等法院八十三年度上字第
    六八八號分割共有物事件於八十三年九月六日成立訴訟上和解後，據此辦妥分割
    登記。又關於複丈成果圖上編號十四、十九之加強磚造二層樓房、磚木造住家平
    房及編號十九之一號鐵架雨棚為被告己○○○所有；關於編號十五號鐵架蓋油毛
    氈廠房為被告巳○○所有；編號十七號之鐵架雨棚為被告巳○○、辛○○、陳福
    生（陳福生於八十三年三月七日死亡，由卯○○○、癸○○繼承）、酉○○○即
    陳阿月、子○○、壬○○、寅○○、庚○○、丑○○之被繼承人陳阿松所建，陳
    阿松於七十三年二月一日死亡，其財產之一切權利義務均由上開繼承人負擔；關
    於複丈成果圖編號二五號加強磚造二層樓房住家為被告戌○○當庭自認為其所建
    造；編號二十六之一號鐵架雨棚為被告亥○○所有；複丈成果圖上編號二二、二
    三、二四、二六、二七、二八、二九號磚木造或鐵皮屋住家平房為訴外人楊阿顏
    所建，楊阿顏於三十六年十二月十日死亡，由其長子陳阿輝、次子楊火金、三子
    楊火茂繼承為公同共有。長子陳阿輝又於二十九年三月二十五日死亡，由其長子
    辰○○代位繼承。次子楊火金於七十八年十二月三十一日死亡後，由其女乙○○○即楊清雲、子楊榮華、黃○○、玄○○繼承，其中楊榮華於五十五年四月十二
    日死亡，由其子亥○○、戌○○、宇○○即楊秀微代位繼承。三子楊火茂於八十
    七年一月二十日死亡，由其長子Ｂ○○、次子Ａ○○、三子宙○○、四子天○○
    、長女地○○、四女楊素香繼承，楊素香又於八十九年十一月二十一日死亡，由
　　其夫午○○、子申○○、女未○○繼承，故被繼承人楊阿顏所無權占有之複丈成
　　果圖上編號二二、二三、二四、二六、二七、二八、二九號磚木造住家平房或鐵
　　皮屋之土地，自應由被告辰○○、亥○○、宇○○即楊秀微、戌○○、黃○○、
　　玄○○、乙○○○即楊清雲、Ｂ○○、Ａ○○、宙○○、天○○、地○○、午○○、申○○、未○○承受等事實，業據提出土地登記謄本五份、九十一年度訴字
　　第一三二號判決書、高等法院八十三年度上字第六八八號和解影本各一件、建物
　　稅籍證明二份、舊土地登記簿謄本一份、戶籍謄本二十五份、繼承系統表二份為
　　證，且為被告等所不爭。又被告等之建物占有使用系爭土地，亦經本院現場勘驗
　　屬實，其面積並經宜蘭縣羅東地政事務所測量，製有複丈成果圖如附圖所示可資
　　參照，原告之主張自堪信為真實。至被告子○○主張本次測量與八十二年間所測
　　量面積不符部分，本院認如附圖所示之測量結果，係本院現場勘驗命地政機關測
　　量後所得之證據資料，應以本次測量所得之面積為判決之基礎，始符合直接審理
　　主義之原則，被告子○○抗辯測量有誤，為不足採。
二、至被告戌○○、子○○、亥○○、Ｂ○○、黃○○、玄○○辯稱：九十一年初兩
    造曾協調系爭土地處理方式，已達成協議為：待建商來建屋，被告即行拆除，由
    兩造以合建方式處理云云，惟為原告所否認。經查，參與被告所稱該次協議之證
    人江秀玲即原告丙○○之女證稱：「今年初，巳○○叫我們三人過去他們家聊天
    ，談土地的問題，因我們三人均非所有權人，所以我們只是過去聽看看，回去再
    轉達給原告，但原告不同意，我們再將原告不同意之意思，轉達給被告」等語，
    又證人即原告丁○○之母江趙桂雲、證人即原告丙○○之妻江廖月英亦均稱：當
    場並未同意被告等之建議等語。參以被告戌○○自承：有二次約到巳○○家中談
    ，當時只有證人三人到場，被告認為該三人對協議有同意，惟當時雖有提到要再
    回去轉告，嗣後轉告的結果被告即不知情等語，並審酌其他原告均未在場參與等
    情，足證該次協談之結果並未於兩造間達成協議。被告戌○○等此部分之抗辯，
    尚不足採。
三、按所有人對於無權占有或有侵奪其所有物者，得請求返還之，對於妨害其所有權
    者，得請求除去之，民法第七六七條定有明文。本件被告占有土地，尚無何權源
    ，原告依上開規定，請求被告拆除房屋，返還土地，自屬有據，應予准許。
四、本院斟酌被告己○○○等居住於系爭土地上之建物多年，一時覓地搬遷不易，拆
    屋還地非長期間不能履行，惟被告己○○○等早於八十三間土地分割後即知有拆
    屋還地之義務等情，酌定履行期間為三個月，以資兼顧。
五、據上論結，本件原告之訴為有理由，依民事訴訟法第三百八十五條第一項前段、
　　第七十八條、八十五條第一項、判決如主文。
中　　　華　　　民　　　國　　九十一　　年　　　七　　　月　　三十一　　日
　　　　　　　　　　　　　　　　　臺灣宜蘭地方法院民事庭
~B法　　　官　謝佩玲
右正本證明與原本無異。
如對本判決上訴須於收受送達後廿日內向本院提出上訴狀。
中　　　華　　　民　　　國　　九十一　　年　　　八　　　月　　　五　　　日
~B法院書記官　許麗汝
